【裁判字號】    95,上,102
【裁判日期】    951107
【裁判案由】    租佃爭議
【裁判全文】
臺灣高等法院臺南分院民事判決  95年度上字第102號
上  訴  人  丙○○
被 上 訴人  乙○○
            丁○○
上列一人
訴訟代理人  甲○○  住雲林縣二崙鄉○○路178號
上列當事人間請求租佃爭議事件，上訴人對於中華民國九十五年
三月二十日臺灣雲林地方法院第一審判決（九十五年度虎訴字第
一號）提起上訴，並為訴之追加，本院於九十五年十月二十四日
言詞辯論終結，判決如下：
      主      文
上訴及追加之訴均駁回。
第二審（含追加之訴）訴訟費用由上訴人負擔。
      事  實  及  理  由
一、本件係因耕地租佃發生爭議，上訴人於原審起訴前，先後向
    雲林縣二崙鄉公所耕地租佃委員會及雲林縣政府耕地租佃委
    員會聲請調解、調處均不成立，此有雲林縣政府檢送之調解
    、調處卷宗在卷（原審虎簡字卷三頁至三一頁、四十頁至六
    十頁）可參，上訴人因而提起本件訴訟，其起訴具備耕地三
    七五減租條例第二十六條第一項規定要件，合先敘明。
二、按在第二審就同一基礎事實之請求，得為訴之變更或追加，
    此觀民事訴訟法第四百四十六條第一項、第二百五十五條第
    一項第二款規定自明；本件上訴人於原審起訴時，原係主張
    ：「被上訴人二人並無農保資格，顯然無耕作事實及能力，
    而將承租之耕地分別轉租於第三人」等語（原審虎簡字卷一
    九七頁、虎訴字卷一六頁），其主張被上訴人二人並無耕作
    之事實，無非在證明被上訴人二人確有轉租於第三人之事實
    而已。嗣原審為上訴人全部敗訴判決後，案經上訴人提起上
    訴到院時，則明確合併主張：被上訴人將耕地交由第三人耕
    作者，另有「不自任耕作，致原訂租約無效」事由等語，核
    係追加另一訴訟標的法律關係，惟與其於原審起訴時，主張
    被上訴人二人轉租致原訂耕地租約無效之基礎事實同一，且
    被上訴人二人均無異議而為本案言詞辯論，揆諸首開說明，
    其於本審所為訴之追加並無不合，應予准許，先予敘明。
三、上訴人主張：坐落雲林縣二崙鄉○○段六一三地號（民國九
    十二年十一月十一日重測前地號為二崙段一一二六之一地號
    ），地目：田、面積一四七一平方公尺，及同段六一四地號
    （重測前地號為二崙段一一二六地號）、地目：田，面積四
    四三三．０一平方公尺土地均係伊所有，其中六一三地號土
    地出租予被上訴人乙○○，六一四地號土地出租予被上訴人
    丁○○，雙方各自訂有耕地三七五租約。詎被上訴人二人並
    無農保資格且均另有工作，非以農務維生而不自任耕作，並
    將上開二筆耕地分別轉租於訴外人廖水泳耕作，系爭耕地租
    約均已無效，伊自得予以收回；因被上訴人否認之，伊並有
    確認系爭耕地租約無效之法律上實益。為此，求為命：確認
    伊與被上訴人乙○○間就上開六一三地號土地，及伊與被上
    訴人丁○○間就上開六一四地號土地之三七五租約關係均不
    存在，被上訴人乙○○及丁○○應各自將上開六一三地號土
    地及六一四地號土地交還予伊之判決。原審判決尚有未合，
    並聲明：原判決廢棄。確認上訴人與被上訴人乙○○間
    ，就坐落雲林縣二崙鄉○○段六一三地號土地之耕地租賃法
    律關係不存在；被上訴人乙○○應將土地交還上訴人。確
    認上訴人與被上訴人丁○○間，就坐落雲林縣二崙鄉○○段
    六一四地號土地之耕地租賃法律關係不存在；被上訴人丁○
    ○應將土地交還上訴人。
四、被上訴人二人則以：渠等並無不自任耕作及轉租情事，僅係
    偶而拜託訴外人廖水泳幫忙耕地之灌溉、巡田及施肥等工作
    而已，且目前農地耕作均採機械化方式，渠等雖未親自下田
    耕作，無礙係自任耕作等情詞置辯；並均聲明：上訴駁回
    。第二審訴訟費用由上訴人負擔。
五、按確認法律關係之訴，非原告有即受確認判決之法律上利益
    者，不得提起之，民事訴訟法第二百四十七條第一項前段定
    有明文。所謂即受確認判決之法律上利益，係指因法律關係
    之存否不明確，致原告在私法上之地位有受侵害之危險，而
    此項危險得以對於上訴人之確認判決除去之者而言（最高法
    院四十二年台上字第一０三一號判例參照）。本件上訴人主
    張與被上訴人乙○○、丁○○二人間之上開耕地租約已因被
    上訴人乙○○、丁○○二人不自任耕作及違法轉租而無效，
    因被上訴人二人否認之，兩造間之上開耕地租賃法律關係是
    否存在即不明確，致上訴人得否行使耕地收回權不明，其上
    開私法上地位有受侵害之危險，揆諸上開說明，上訴人據以
    提起本件確認之訴，自有即受確認判決之法律上利益，先予
    敘明。
六、上訴人主張：坐落雲林縣二崙鄉○○段六一三地號（重測前
    地號為二崙段一一二六之一地號），及同段六一四地號（重
    測前地號為二崙段一一二六地號）土地均係伊所有，其中六
    一三地號土地出租予被上訴人乙○○，六一四地號出租予被
    上訴人丁○○，雙方各自訂有耕地三七五租約等情，有雲林
    縣西螺地政事務所以雲西地一字第０九四０００七二０六號
    函檢送系爭二筆土地登記謄本附卷（原審虎簡字卷六三頁至
    六五頁），及雲林縣二崙鄉公所於九十五年一月九日，以二
    鄉民字第０九五００００二０八號號函檢送包括耕地租約之
    系爭租佃爭議相關資料在卷可參，且為兩造所不爭，堪信上
    訴人之上開主張為真實。
七、上訴人另主張被上訴人乙○○、丁○○二人就其各自承租之
    上開六一三地號土地及六一四地號土地，均不自任耕作而違
    法轉租予第三人，上訴人與被上訴人乙○○間就上開六一三
    地號土地，及與被上訴人丁○○間就上開六一四地號土地之
    原訂耕地租約因此而無效，被上訴人乙○○、丁○○各應負
    交還六一三地號土地、六一四地號土地之責任等語，則為被
    上訴人二人否認，並以上情置辯；是被上訴人乙○○、丁○
    ○二人就各自承租之耕地是否不自任耕作？是否轉租予第三
    人？上訴人與被上訴人乙○○間就系爭六一三地號耕地，及
    與被上訴人丁○○間就系爭六一四地號土地之原訂耕地租約
    是否因此而無效？上訴人得否請求被上訴人二人各自交還承
    租之上開耕地？厥為本件訴訟首應審究之爭點。
八、第按承租人應自任耕作，並不得將耕地全部或一部轉租於他
    人。承租人違反前項規定時，原訂租約無效，得由出租人收
    回自行耕種或另行出租，耕地三七五減租條例第十六條第一
    項、第二項固分別定有明文；惟耕地三七五減租條例第十六
    條第一項所定之「承租人應自任耕作」，解釋上當非指必由
    承租人「本人」親自耕作，其因以家中之一人名義簽訂耕地
    租約，而交與其他家人共同參與耕作者，亦不得認係轉租或
    不自任耕作，始符農村之現實狀況並得保護承租人權益（最
    高法院八十三年度台上字第二二九七號判決要旨參照）；參
    以台灣地區農耕機具之機械化發達，加上農村人口大量外移
    ，留駐農村之人力不足，甚難以既有人力勝任農耕所需。為
    因應上開農村之現實困境，而發展出針對從事農業耕作中費
    力之農事工作部分，多數仰賴機械化農耕機具，或僱請專門
    施作農耕之人代勞；而從事耕作主體之人則就其餘農事部分
    ，諸如每期作物之選種、各項農事施作時間、僱工從事農耕
    及農事成本、利潤之得失盈虧等事務為控管之新型農耕型態
    ，此係台灣地區農耕目前普遍存在現況，而與往昔之農耕形
    態不同。是以就每期作物之種植、採收、澆水、施肥、除草
    、噴藥等農事，雖非由從事耕作主體之人親自一一實施，惟
    在其經營謀劃、總理一切事務下，將上揭費力之農事，雇請
    第三人完成，符合台灣地區因勢發展而出之新型農耕現況，
    堪認不違上開耕地三七五減租條例第十六條規定「承租人應
    自任耕作」之本旨，即非法所不許（最高法院八十五年度台
    上字第四二三號判決要旨同採此旨）。
九、本件上訴人主張被上訴人二人就其等各自承租之六一三地號
    土地及六一四地號土地，均有不自任耕作及違法轉租情事，
    無非係以被上訴人乙○○、丁○○二人均另有工作，且將上
    開二筆耕地各自轉租予第三人廖水泳耕作等語，並於原審提
    出員警工作紀錄簿為證、及以值班員警徐銘輝於原審之證述
    為其論據；惟查：
（一）證人即雲林縣警察局西螺分局二崙派出所員警徐銘輝於原
      審審理時到場結證：「伊受理上訴人報案，有聯絡廖水泳
      到派出所說明，當時廖水泳有說他在幫乙○○、丁○○耕
      作系爭土地，沒有說為何要幫乙○○、丁○○耕作的原因
      」（原審虎訴字卷九頁正、反面）；證人即二崙鄉崙東村
      村長蔡清貴則證述：「乙○○、丁○○二人均住在崙東村
      ，家裡有種田，我從那邊經過，有看到他們自己在耕作」
      （上揭虎訴字卷十頁正、反面）；至於證人廖水泳亦到場
      供證：「伊從事打雜工作，並無田地，有人叫伊，即隨處
      去耕作，曾有一、二次幫乙○○、丁○○二人灌溉、巡田
      及施肥，乙○○、丁○○並未將系爭田地給伊【綁田】（
      台語，意與轉租同）」等語明確（上揭虎訴字卷十一頁至
      十二頁）。
（二）又上訴人前於八十五年間，以被上訴人二人之被繼承人廖
      進裕、廖大忠積欠租金達兩年總額，主張終止耕地租約而
      訴請交還系爭耕地，經原審法院另案以八十五年度虎簡字
      第一七三號受理後，證人蔡清貴於該案一審法院八十五年
      十一月二十二日審理時亦到場結證：「我曾受僱廖進裕、
      廖大忠工作，廖進裕、廖大忠說向人租的，沒有說向誰租
      的」等語（雲林地院八十五年度虎簡字第一七三號卷─另
      行影印附於本審卷八三頁）。
（三）至於被上訴人丁○○及其父廖大忠自八十八年六月二十五
      日起至九十五年六月二十八日止，被上訴人乙○○自八十
      九年十一月十五日起至九十五年六月二十八日止，並向雲
      林縣二崙鄉農會繳交稻谷而共同運銷乙情，有雲林縣二崙
      鄉農會於九十五年八月二十二日，以二農供字第０九五０
      ００一五四一號函檢送稻穀共同運銷檢驗秤量單，及各年
      度稻穀交易明細表在卷（本審卷六二頁，其餘證物外放）
      可按。
（四）綜合上情：
    (1)上訴人於原審提出之員警工作紀錄簿固載：「經聯繫廖水
      泳本人到所，該民稱目前有耕作該兩筆土地」等語，惟訴
      外人廖水泳僅表示幫乙○○、丁○○耕作系爭土地，並未
      陳明何以幫乙○○、丁○○耕作之原因者，並經制作工作
      記錄簿員警徐銘輝到場結證明確，已如上述；則訴外人廖
      水泳在系爭耕地上之耕作，究係向被上訴人二人轉租耕地
      而耕作，抑或受僱於被上訴人二人而耕作？已難逕自上開
      「員警工作記錄簿」觀察得知。
    (2)又證人廖水泳於雲林縣二崙鄉公所調解兩造租佃爭議期間
      ，而於九十四年七月四日出具之證明書已載明：乙○○承
      租之六一三地號耕地，係其本人自任耕作，並無轉租予伊
      之旨，此有上揭「證明書」在卷（原審虎簡字卷九八頁）
      可參，其本人於原審審理時亦到場結證：曾有一、二次幫
      乙○○、丁○○二人灌溉、巡田及施肥，乙○○、丁○○
      並未將系爭田地給我「綁田」等語明確，亦如上述；併證
      人即系爭二筆耕地所在地之二崙村村長蔡清貴證述：確有
      看到被上訴人二人在系爭耕地上耕作等語明確；是證人蔡
      清貴係擔任系爭二筆耕地所在地之當地村長，對於村內大
      小事情應有相當程度之了解，與被上訴人二人復無特別之
      利害關係，衡情並無特別偏袒被上訴人二人之理，其證述
      確曾看過被上訴人二人在系爭耕地上耕作者，復與證人廖
      水泳上開證述情節並不相違背，堪信其二人之證述與實情
      相符，應足信採。
    (3)此外，因受限地力關係，為維持作物之出產及品質，於農
      作物之各期耕作之間，除配合耕作季節而調節耕作之作物
      外，有時尚且須行休耕，以使地力有生息機會，此係一般
      耕作之常情，尚難以一時未耕作，或未從事同一種類作物
      耕作之事實，逕認承租人係「不自任耕作」。本件被上訴
      人丁○○雖另在台北縣從事工作，惟其夫甲○○於本院審
      理時到場供陳：伊與丁○○共同生活，伊替太太種田，都
      僱用牽引機、播田機幫伊耕作等語；至於被上訴人乙○○
      亦供承其係臨時工，目前僱用別人以機器耕作等語，其二
      人並陳報受僱耕田、插秧、播田、施肥、噴藥之人；參以
      其等並分別自八十八年及八十九年間起，確向所在地農會
      繳交稻穀，有上揭「稻穀共同運銷檢驗秤量單，及各年度
      稻穀交易明細表」可佐，凡此，均足認與上開農耕現況並
      無違背；此情核與證人蔡清貴於另案審理時供證：曾受僱
      被上訴人二人之父廖進裕、廖大忠工作等語亦不謀而合。
      是被上訴人丁○○雖在台北縣另從事其他工作，惟由其夫
      甲○○從事系爭耕地之農事，至於被上訴人乙○○則從事
      臨時工，其等雖均另有其他收入，然耕地三七五減租條例
      第十六條所定「承租人應自任耕作」者，並未限制承租人
      須以所承租之耕地從事農耕維生為必要，揆諸上開說明，
      其等本於總理農作事務之旨，委請第三人從事實際之作物
      種植、採收、澆水、施肥、除草、噴藥等費力之農事，堪
      信無損於自任耕作之旨。上訴人僅憑被上訴人二人不具農
      保資格且均另有工作，並非以系爭耕地之農務維生為由，
      而以第三人廖水泳為被上訴人二人從事耕作之事實，逕認
      被上訴人即有不自任耕作及轉租之事由，原訂租約已無效
      云云，即嫌無據。此外，上訴人並未提出其他積極事證，
      以資證明被上訴人二人確有「不自任耕作」、「轉租」之
      事實，其空言主張其與乙○○、丁○○二人就系爭二筆耕
      地之原訂耕地租約均已無效云云，尚屬無法證明，而不足
      採。
十、綜上，上訴人主張被上訴人乙○○、丁○○二人就承租之耕
    地均不自任耕作，而違法轉租於第三人，原訂租約均已無效
    云云，為無理由。從而，上訴人求為命：確認伊與被上訴人
    乙○○間就坐落上開六一三地號土地，及伊與被上訴人丁○
    ○間就坐落上開六一四地號土地之三七五租約關係均不存在
    。被上訴人乙○○及丁○○應各自將上開六一三地號土地及
    六一四地號土地交還伊之判決，洵屬無據，不應准許；原審
    法院就上訴人於原審之請求，為上訴人敗訴之判決，核無不
    合，上訴意旨猶執前詞指摘原判決不當，求予廢棄改判，自
    屬無據，應予駁回；又上訴人於本院合併追加本於被上訴人
    二人不自任耕作之事由者，亦為無理由，應併予駁回。
十一、本件事證已臻明確，上訴人雖於本院準備程序終結後，爭執
    被上訴人二人並未提出僱用何人耕作、工資，併農藥使用及
    噴灑工人等明細，而請求訊問證人云云，惟其並未陳報證人
    姓名及住所，本院無從訊問。至於上訴人另聲請訊問雲林縣
    二崙鄉農會人員，無非在證明該會檢送之「稻谷秤量單」並
    非被上訴人於收成稻谷後售予農會之秤單，僅係被上訴人繳
    納三七五租金之憑據云云；然因受限於季節輪替或休耕緣故
    ，難以一時未耕作，或未從事同一種類作物耕作之事實，逕
    認承租人即有不自任耕作者，已如上述，是縱上訴人上情非
    言非虛，亦不足據此逕認被上訴人二人即有不自任耕作情事
    ，其聲請訊問相關證人，本院認無訊問必要。此外兩造其餘
    攻擊防禦方法及舉證，與本件判決結果無涉，爰不一一論述
    ，併此敘明。
十二、據上論結，本件上訴及追加之訴均為無理由，依民事訴訟法
    第四百四十九條第一項、第七十八條，判決如主文。
中    華    民    國    95    年    11    月    7     日
                    民事第三庭
                                審判長法  官  陳  光  秀
                                      法  官  曾  平  杉
                                      法  官  李  文  賢
上為正本係照原本作成。
如對本判決上訴，須於判決送達後20日內向本院提出上訴狀，未
表明上訴理由者，應於上訴後20日內，向本院提出理由書（須附
繕本）。依法須繳納裁判費並應委任律師為訴訟代理人，始得上
訴。
中    華    民    國    95    年    11    月     8    日
                                      書記官  劉  清  洪
【附記】
民事訴訟法第466條之1：
(1)對於第二審判決上訴，上訴人應委任律師為訴訟代理人。但上
  訴人或其法定代理人具有律師資格者，不在此限。
(2)上訴人之配偶、三親等內之血親、二親等內之姻親，或上訴人
  為法人、中央或地方機關時，其所屬專任人員具有律師資格並
  經法院認為適當者，亦得為第三審訴訟代理人。
民事訴訟法第466條之2：
  上訴人無資力委任訴訟代理人者，得依訴訟救助之規定，聲請第
  三審法院為之選任律師為其訴訟代理人。
                                                    K


司法院資訊處製作；財團法人民間司法改革基金會備份。
